ACORDAO-COMPLETO-2471361

ACÓRDÃO 6562/2021 ATA 12/2021 - PRIMEIRA CÂMARA

VISTOS, relatados e discutidos estes autos de embargos de declaração opostos pela Sra. Maria de Fátima Maciel em face do Acórdão 3499/2021-TCU-Primeira Câmara, que apreciou recurso de reconsideração interposto pela mesma responsável contra o Acórdão 15718/2018-TCU-Primeira Câmara, que, por sua vez, deliberou sobre as contas anuais do Departamento Regional do Serviço Nacional de Aprendizagem Comercial no Estado da Paraíba, relativo ao exercício de 2015,
ACORDAM os Ministros do Tribunal de Contas da União, reunidos em sessão da Primeira Câmara, ante as razões expostas pelo relator, em: 
9.1. conhecer dos embargos de declaração opostos pela Sra. Maria de Fátima Maciel, uma vez que foram preenchidos os requisitos de admissibilidade previstos nos artigos 32, inciso II, e 34, caput e § 1º, da Lei 8.443/1992, para, no mérito, rejeitá-los, mantendo inalterada a decisão recorrida;
9.2. dar ciência desta deliberação à embargante.

Embargos de declaração em face do Acórdão 3.499/2021-1ª Câmara, que apreciou recurso de reconsideração interposto contra o Acórdão 15.718/2018-1ª Câmara, que, por sua vez, deliberou sobre as contas anuais do Departamento Regional do Serviço Nacional de Aprendizagem Comercial na Paraíba, relativo ao exercício de 2015.

Primeira Câmara

Administração Regional do Senac no Estado da Paraíba.

3. Interessados/Responsáveis/Recorrentes:
3.1. Responsáveis: Geraldo Bezerra Veras (XXX.074.044-XX); José Marconi Medeiros de Souza (XXX.459.664-XX); Maria de Fátima Maciel (XXX.078.304-XX); Vera Lúcia da Silva (XXX.786.264-XX)
3.2. Recorrente: Maria de Fátima Maciel (XXX.078.304-XX).

13.1. Ministros presentes: Walton Alencar Rodrigues (Presidente), Benjamin Zymler (Relator), Vital do Rêgo e Jorge Oliveira.
13.2. Ministros-Substitutos presentes: Augusto Sherman Cavalcanti e Weder de Oliveira.

ACORDAO-COMPLETO-2522020

Acórdão de Relação 974/2022 - Primeira Câmara

Acórdão de Relação

BENJAMIN ZYMLER

Ministro Benjamin Zymler.

O presente processo cuida do exame das contas anuais da Administração Regional do Senac no Estado da Paraíba, no exercício de 2015, apreciadas pelo Acórdão 15718/2018-TCU-Primeira Câmara.
2. 	Na ocasião, o Tribunal julgou irregulares as suas contas da Sra. Maria de Fátima Maciel, na condição de Diretora Administrativa e Financeira da entidade, e lhe aplicou a multa prevista no art. 58, inciso I, da Lei 8.443/1993, no valor de R$ 10.000,00, em virtude da contratação de empregados sem a realização de processo seletivo aliada à não observância do prazo máximo permitido para os contratos temporários.
3.	Posteriormente, por meio do Acórdão 3499/2021-TCU-Plenário, o TCU conheceu e julgou improcedente o recurso de reconsideração interposto pela aludida responsável contra o Acórdão 15718/2018-TCU-Primeira Câmara
4.	 Nesta oportunidade processual, são apreciados embargos declaratórios opostos pela Sra. Maria de Fátima Maciel em face do Acórdão 3499/2021-TCU-Primeira Câmara.
5.	Os principais pontos do recurso da embargante (peça 64) são reproduzidos a seguir (grifos e destaques suprimidos) :
"Maria de Fátima Maciel, já conhecida no presente processo, vem, por seus Advogados, à presença de Vossa Excelência, com fundamento no Art. 287 do Regimento Interno deste Egrégio Tribunal, opor EMBARGOS DE DECLARAÇÃO em face do Acórdão 3499/2021-TCU-Segunda Câmara, em razão de OMISSÃO contida no referido julgado, nos seguintes termos:
1. Originalmente cuidam os presentes autos de prestação de contas anuais do Departamento Regional do Serviço Nacional de Aprendizagem Comercial na Paraíba, relativo ao exercício de 2015. 
2. À embargante, foram imputadas as seguintes irregularidades: 
¿ Contratação de empregados sem a realização de processo seletivo;
¿ Não observância do prazo máximo dos contratos temporários; 
3. Cumpre ressaltar que o chefe da Controladoria-Regional da União, no certificado de auditoria, recomendou o julgamento regular com ressalvas as contas apresentadas pela Embargante, e que as recomendações feitas pela Controladoria foram imediatamente acatadas pela Recorrente, o que demonstra a boa fé com a qual sempre lidou com os recursos da entidade. 
4. Feitas essas considerações iniciais, a Embargante identificou omissão no Acórdão que julgou seu Recurso de Reconsideração, o que justifica a oposição dos presentes Embargos de Declaração. 
5. A Embargante alegou, em sede de Recurso de Reconsideração, que ante a baixa materialidade da irregularidade, ausência de dano o Erário e da imediata elisão da irregularidade, não se justificava a multa aplicada. 
6. Entretanto, Vossa Excelência manteve a aplicação da multa em razão da reprovabilidade da conduta, aparentemente sem considerar expressamente que não houve dano, a evidente má fé e que o equívoco tenha sido imediatamente sanado. 
7. O Acórdão 12718/2018-TCU-Primeira Câmara) repetiu a tese trazida pela Unidade Técnica, quando da elaboração da instrução de mérito (peça 12) , no que diz respeito ao fato de a entidade já ter tido as contas julgadas irregulares com ressalvas, o que, na visão da Unidade Técnica - endossada pelo Acórdão Recorrido - justificavam a aplicação de multa. 
8. Ocorre que tal argumento, data máxima vênia, não se sustenta, tendo em vista que, ao contrário do afirmado pela Unidade Técnica, a Responsável teve suas contas julgadas regulares pelo Acórdão que julgou a Tomada de Contas anual da entidade, o que aparentemente também não foi considerado no âmbito do acórdão ora embargado.
9. Entretanto, a tese que fundamentou a condenação da Embargante - contas julgadas com ressalvas anteriormente (uma espécie de reincidência no presente caso) - e que foi ventilada no recurso manejado, não consta do relatório/voto de Vossa Excelência. 
10. A manifesta boa fé da Embargante, a baixa materialidade e a reconhecida ausência de dano ao Erário, indicam a importância da manutenção da jurisprudência dessa Egrégia Corte, no sentido de se promover o julgamento das contas pela regularidade com ressalvas. Pede-se vênia para colacionar precedentes jurisprudenciais nesse sentido:
Acórdão 1021/2016-TCU-Plenário - "PRESTAÇÃO DE CONTAS. RECURSO DE RECONSIDERAÇÃO. CONHECIMENTO. PROVIMENTO. REFORMA DO ACÓRDÃO RECORRIDO. A elisão das irregularidades e o provimento das razões recursais justifica tanto a exclusão da multa aplicada quanto a reforma do acórdão recorrido para que as contas sejam julgadas regulares com ressalva, face à subsistência exclusiva nos autos de impropriedades e falhas de natureza formal das quais não resultaram dano ao Erário." 
Acórdão 1322/2018-TCU-Segunda Câmara - TOMADA DE CONTAS SIMPLIFICADA. EXERCÍCIO DE 2006. FALHAS NA GESTÃO. AUSÊNCIA DE COMPROVADO DANO AO ERÁRIO E DE MÁ-FÉ OU DE LOCUPLETAMENTO DOS GESTORES. CONTAS REGULARES COM RESSALVA E REGULARES. DETERMINAÇÕES. Quanto às indevidas dispensas de licitações, considero que a baixa materialidade das aquisições de café e água mineral também não deva resultar em mácula nas contas dos responsáveis, sendo suficiente a determinação sugerida pela Secex/GO para evitar que tais práticas voltem a ocorrem na unidade jurisdicionada.
Acórdão 227/2002-TCU-Plenário - "Entretanto, considerando a baixa materialidade do ato em relação à despesa realizada pela entidade (R$ 3.057.492,21) , representando o convite em tela menos de 0,8% do total gerido; considerando que as desclassificações, calcadas em desconformidades formais irrelevantes, podem ser tidas como reflexo da inexperiência da Comissão de Licitação" (Acórdão 227/2002-TCU-Plenário. Rel Min. Marcos Bemquerer) 
11. Diante disso, acredita-se que a referida omissão deva ser sanada de modo a se considerar corretamente o histórico funcional da Embargante, bem como a eficiência com a qual geriu o montante de recursos por no exercício de suas atribuições como Diretora Administrativa e Financeira do Senac no estado da Paraíba durante o ano de 2015. 
12. Deve-se, ainda, destacar que, ao aplicar a multa à Embargante, essa Eg. Corte deixou de considerar o disposto no § 2º do Art. 22 da Lei de Introdução às Normas Brasileiras. 
13. Por todo o exposto, protesta-se pelo provimento dos presente Embargos de Declaração para que essa Egrégia Corte se pronuncie sobre a inexistência de contas julgadas regulares com ressalvas em nome da Embargante, de modo que se permita reavaliar a multa aplicada no Acórdão 12718/2018-TCU-Primeira Câmara. 
Aguarda deferimento"
	É o Relatório.

8.1. Antônio Perilo de Sousa Teixeira Netto (21.359/OAB-DF) e outros, representando Maria de Fátima Maciel.

Procurador Marinus Eduardo De Vries Marsico.

PRESTAÇÃO DE CONTAS. ADMINISTRAÇÃO REGIONAL DO SENAC NO ESTADO DA PARAÍBA. EXERCÍCIO DE 2015. CONTAS REGULARES DE DIVERSOS RESPONSÁVEIS. CONTAS IRREGULARES DA DIRETORA DE EDUCAÇÃO PROFISSIONAL. CONTRATAÇÃO IRREGULAR DE PESSOAL. MULTA. RECURSO DE RECONSIDERAÇÃO. CONHECIMENTO. NEGATIVA DE PROVIMENTO. EMBARGOS DE DECLARAÇÃO. CONHECIMENTO. REJEIÇÃO.

PRESTAÇÃO DE CONTAS (PC)

Secretaria de Recursos (Serur); Secretaria de Controle Externo do Desenvolvimento Econômico (SecexDesen).

Preliminarmente, os presentes embargos de declaração devem ser conhecidos, tendo em vista o preenchimento dos requisitos necessários aplicáveis. 
Trata-se de embargos de declaração opostos pela Sra. Maria de Fátima Maciel em face do Acórdão 3499/2021-TCU-Primeira Câmara, que apreciou recurso de reconsideração interposto pela mesma responsável contra o Acórdão 15718/2018-TCU-Primeira Câmara, que, por sua vez, deliberou sobre as contas anuais do Departamento Regional do Serviço Nacional de Aprendizagem Comercial no Estado da Paraíba, relativo ao exercício de 2015.
Por meio do Acórdão 15718/2018-TCU-Primeira Câmara, o TCU julgou irregulares as contas da embargante e lhe aplicou a multa prevista no art. 58, inciso I, da Lei 8.443/1993, no valor de R$ 10.000,00, em virtude da contratação de empregados sem a realização de processo seletivo aliada à não observância do prazo máximo permitido para os contratos temporários.
Nesta oportunidade, a embargante aponta omissão no Acórdão 3499/2021-TCU-Primeira Câmara, apresentando os argumentos enumerados a seguir:
a) o chefe da Controladoria Regional da União, no certificado de auditoria, recomendou o julgamento das contas da embargante pela regularidade com ressalvas;
b) as recomendações feitas pelo aludido órgão de controle interno foram imediatamente acatadas, o que demonstraria a boa-fé com a qual a embargante sempre lidou com os recursos da entidade;
c) a baixa materialidade da irregularidade, a ausência de dano ao Erário e a imediata elisão da irregularidade não justificariam a multa aplicada;
d) nesse sentido, cita jurisprudência desta Corte de Contas, no sentido de se promover o julgamento das contas pela regularidade com ressalvas;
e) ao contrário do afirmado pela unidade técnica, a embargante teve suas contas julgadas regulares pelo acórdão que julgou a prestação de contas anual da entidade, o que aparentemente também não foi considerado no âmbito do acórdão embargado;
f) assim, a referida omissão deveria ser sanada, de modo a se considerar o histórico funcional da embargante, bem como a eficiência com a qual supostamente geriu o montante de recursos como Diretora Administrativa e Financeira do Senac no Estado da Paraíba durante o ano de 2015;
e) ademais, ao aplicar multa à embargante, o TCU não teria de considerado o disposto no § 2º do art. 22 da Lei de Introdução às Normas do Direito Brasileiro (LINDB) .
Diante do exposto, a embargante requereu o provimento do seu recurso para que esta Corte de Contas "se pronuncie sobre a inexistência de contas julgadas regulares com ressalvas em nome da Embargante, de modo que se permita reavaliar a multa aplicada no Acórdão 12718/2018-TCU-Primeira Câmara". 
II
Feita a devida exposição dos fatos, inicio a apreciação dos argumentos apresentados pela embargante.
Há evidente confusão da embargante quando se refere reiteradamente ao Acórdão 12718/2018-TCU-Primeira Câmara e ao fato de suas contas supostamente terem sido julgadas regulares. Na verdade, foi o Acórdão 15718/2018-TCU-Primeira Câmara que apreciou o mérito deste feito, julgando irregulares as contas da embargante, conforme excerto abaixo reproduzido (peça 32) :
"9.2. julgar irregulares as contas da Sra. Maria de Fátima Maciel, com fundamento nos arts. 1º, I, e 16, III, "b", da Lei 8.443/1992, c/c os arts. 19, parágrafo único, e 23, III, da mesma lei;" (grifo acrescido) .
A propósito da manifestação do chefe da Controladoria Regional da União no Estado da Paraíba, constante do certificado de auditoria (peça 7) , esclareço que a manifestação do órgão de controle interno não vincula o julgamento desta Corte de Contas, que exerce a competência constitucional de julgar as contas dos administradores e demais responsáveis por dinheiros, bens e valores públicos.
Outrossim, não vejo nenhuma omissão no que se refere às demais alegações da embargante, que foram devidamente enfrentadas no voto condutor da decisão recorrida, conforme atesta o trecho abaixo reproduzido:
"10. Data maxima venia, entendo de forma diversa ao Ministério Público de Contas, pois as falhas imputadas à Sra. Maria de Fátima Maciel são de elevada reprovabilidade, ainda que não representem um montante significativo em relação ao total de recursos geridos.
11. É de se ressaltar que cabia à Diretora Administrativa e Financeira do Senac/PB, consoante as alíneas "a", "b" e "e" do item 1 do § 1º do Artigo 26 do Regimento Interno da entidade, as ações inerentes a admissão e demissão dos funcionários. Assim, ela deveria observar as disposições legais pertinentes à contratação de pessoal.
12. É assunto sedimentado no âmbito desta Corte de Contas o entendimento da inaplicabilidade no âmbito do Sistema "S" do concurso público para admissão de pessoal, previsto no art. 37, inciso II, da Constituição Federal, visto que tais entidades não integram a estrutura da Administração Pública direta ou indireta (Decisão nº 272/97 - Plenário, Ata nº 17/97; Acórdão 17/1999 - Plenário) . Todavia, é reconhecida a necessidade de que as admissões de pessoal efetuadas pela entidade deveriam ser precedidas de processo seletivo público (v.g. Acórdão 2142/2005-TCU-Segunda Câmara e Acórdão 2305/2007-TCU-Plenário) .
13. Tais processos seletivos para o recrutamento de pessoal devem seguir os princípios de ordem constitucional que objetivam impedir favorecimentos e outras ilicitudes do gênero. Além disso, devem utilizar critérios objetivos de seleção de pessoal, assegurando a isonomia entre os interessados, a impessoalidade, a transparência e a publicidade dos procedimentos, não cabendo a adoção de critérios subjetivos, tais como pesquisa de referências, entrevistas e análise curricular.
14. Julgo que a aplicação no caso concreto do art. 22 da Lei de Introdução às Normas do Direito Brasileiro, dispositivo suscitado pelo Parquet para atenuar a conduta da responsável, não tem o condão de alterar o julgamento proferido pelo TCU. A situação foi muito bem tratada no voto condutor da decisão recorrida, ao reproduzir trecho da instrução da unidade técnica, in verbis:
"32. À falta de justificativas específicas da Sra. Maria de Fátima Maciel quanto ao ato impugnado, resta então ratificar o entendimento manifestado na instrução anterior. Na nossa avaliação, que coube ao item VII da instrução pretérita, deixou-se assente que a situação constatada era de tal modo anômala que contrariava a própria orientação estratégica da entidade, explícita no item 7.1.1 do relatório de gestão, ao se referir à sua estrutura de pessoal: 'o Senac Paraíba adota a contratação de pessoal através do regime celetista, não se aplicando a esta instituição contratos temporários e sem vínculo com a administração'. 
33. As situações de urgência alegadas pelo Senac/PB para justificar as contratações temporárias não ficaram devidamente caracterizadas. A uma porque os empregados demitidos o haviam sido regularmente, seguindo um rito cujos prazos seriam suficientes para a realização de processo seletivo; e a duas porque as contratações temporárias ocorreram aos poucos, durante todo o exercício de 2015, de fevereiro a dezembro, com picos de contratação em março e outubro. Tal era o quadro fático, que não havia dúvida de que as contratações realizadas não se encaixavam na hipótese de 'situações comprovadamente imprevisíveis', prevista no regulamento de pessoal. 
34. Além disso, após analisar os processos seletivos, a equipe de auditoria da CGU constatou que os respectivos editais não contemplavam todas as funções desempenhadas pelos empregados objetos da constatação, de modo que o argumento apresentado pelo Senac/PB para justificar a permanência dos empregados por mais de doze meses, até que fossem substituídos pelos novos selecionados, restava mesmo fragilizado.
35. A situação constatada demonstra que a contratação fundamentada na hipótese de urgência, que seria exceção, acabou sendo a regra adotada pela entidade naquele exercício para a contratação de pessoal. Afinal, todos os empregados admitidos em 2015, com exceção de um caso para exercício de função comissionada, ingressaram no Senac/PB sem serem submetidos a um processo de seleção pública. 
36. Nesse sentido, de ressaltar-se que a jurisprudência desta Corte tem afirmado, trazendo-se aqui por analogia, que a situação adversa ou emergencial a ensejar a contratação direta não pode ter se originado da falta de planejamento, da desídia administrativa ou da má gestão dos recursos disponíveis. 
37. E a continuidade de alguns contratos emergenciais por prazos além do que seria possível - sob argumento de que não havia pessoas selecionadas para os cargos/funções - servem para confirmar a disposição da entidade em não realizar os processos seletivos exigidos. 
38. Em concreto, nada do que foi afirmado ou trazido aos autos conseguiu enquadrar as contratações em situação de imprevisibilidade, nem mesmo explicar porque não foram realizados os processos seletivos antes de que os contratos temporários terminassem suas vigências. 
39. De tal modo que as razões de justificativa apresentadas pela Sra. Maria de Fátima Maciel, analisadas em conjunto com os demais elementos constantes nos autos, não foram suficientes para afastar-lhe a responsabilidade pelos atos considerados irregulares."
15. Nessa linha, considero que a punibilidade da falta deve ser ponderada não apenas pela materialidade da falha frente aos recursos geridos, mas, também, por outros elementos, tais como o grau de reprovabilidade da conduta do gestor e do dano que possa ter causado ao interesse público, bem jurídico maior que se pretende resguardar."
Assim, todas as alegações da embargante foram devidamente apreciadas na decisão recorrida, cabendo esclarecer que os embargos declaratórios visam tão-somente dissipar eventuais omissões, obscuridades e contradições, sendo inadmissível sua utilização para rediscussão de matéria já objeto de deliberação.
Entendo que o alegado histórico funcional da embargante está devidamente considerado na gradação da multa que lhe foi aplicada. Assim, nos termos do art. 22 da LINDB, bons antecedentes funcionais devem ser sopesados com o nível de reprovabilidade das falhas imputadas à recorrente. A incidência da sanção no caso concreto tem por fim repreender uma conduta específica da gestora, tendo como balizadores a isonomia de tratamento de casos análogos e a valoração das circunstâncias fáticas e jurídicas envolvidas, visando uma maior adequação punitiva para coibir a prática de atos com grave infração à norma legal ou regulamentar, como o caso ora examinado.
Portanto, inexistindo omissões ou outros vícios a serem sanados na deliberação atacada, devem ser rejeitados os presentes embargos.
Ante o exposto, proponho que seja prolatado o acórdão que ora submeto a este Colegiado.
TCU, Sala das Sessões Ministro Luciano Brandão Alves de Souza, em 20 de abril de 2021.
BENJAMIN ZYMLER 
Relator